【裁判字號】    99,訴,2062
【裁判日期】    990722
【裁判案由】    商業會計法等
【裁判全文】
臺灣板橋地方法院刑事判決              99年度訴字第2062號
公  訴  人  臺灣板橋地方法院檢察署檢察官
被      告  甲○○
上列被告因違反商業會計法等案件，經檢察官提起公訴（99年度
偵續字第293 號），由本院合議庭裁定改依簡式審判程序審理，
並判決如下：
    主  文
甲○○商業負責人，以明知為不實之事項，而填製會計憑證，處
有期徒刑伍月，如易科罰金，以銀元參佰元即新臺幣玖佰元折算
壹日，減為有期徒刑貳月又拾伍日，如易科罰金，以銀元參佰元
即新臺幣玖佰元折算壹日；又公司負責人，為納稅義務人以不正
當方法逃漏稅捐，處有期徒刑伍月，如易科罰金，以銀元參佰元
即新臺幣玖佰元折算壹日，減為有期徒刑貳月又拾伍日，如易科
罰金，以銀元參佰元即新臺幣玖佰元折算壹日。應執行有期徒刑
肆月，如易科罰金，以銀元參佰元即新臺幣玖佰元折算壹日，緩
刑貳年。
    事  實
一、甲○○係設於臺北縣蘆洲市○○路35巷4 號6 樓楙欣工程有
    限公司（下稱楙欣公司）之負責人，為稅捐稽徵法第47條第
    1 款規定之納稅義務人，亦為商業會計法所規定之商業負責
    人，明知楙欣公司於民國93年11、12月間，與力祥工程有限
    公司（下稱力祥公司）並無實際交易往來之事實，竟基於填
    製不實會計憑證及逃漏稅捐之犯意，於不詳時地取得力祥公
    司所開立發票日期分別為93年11月29日、93年12月10日及93
    年12月31日，發票號碼為CＺ000000000 、CW00000000及CW00
    000000，銷售金額則各為新臺幣（下同）699,800 元、645,
    700 元及654,500 元之統一發票3 張後，即作為楙欣公司進
    項憑證使用，並於94年1 、2 月間將上開統一發票3 張交予
    不知情之記帳業者吳金樹，俾將上開進行交易之不實事項登
    載於楙欣公司之營業稅申報書上，持以向財政部臺灣省北區
    國稅局三重稽徵所申報不實之進項金額共計200 萬元，藉以
    虛偽申報扣抵銷項稅額，進而逃漏楙欣公司93年度11、12月
    份之營業稅額計10萬元，足以生損害於稅捐稽徵機關課稅管
    理之正確性及公平性。
二、案經財政部臺灣省北區國稅局告發臺灣彰化地方法院檢察署
    呈請臺灣高等法院檢察署檢察長核轉臺灣板橋地方法院檢察
    署檢察官偵查起訴。
    理  由
一、上開犯罪事實，業據被告甲○○於偵查中及本院審理時坦承
    不諱，並經證人吳金樹於偵查中證述明確，此外復有財政部
    臺灣省北區國稅局楙欣公司取具不實發票漏稅案情報告、楙
    欣公司營業稅籍資料查詢作業結果、營業人進銷項憑證交易
    對象彙加明細表各1 份、力祥公司所開立之統一發票影本3
    張及楙欣公司現金支出傳票3 張等附卷可資佐證，足供擔保
    被告之自白與事實相符，是以本件事證明確，被告上開犯行
    堪予認定，應依法論科。
二、按被告於行為後，商業會計法第71條業於95年5 月24日修正
    公布，並於同年5 月26日生效，修正前之商業會計法第71條
    所規定之法定刑原為「5 年以下有期徒刑、拘役或科或併科
    新臺幣15萬元以下罰金」，修正後之商業會計法第71條之法
    定刑則為「5 年以下有期徒刑、拘役或科或併科新臺幣60萬
    元以下罰金」，經比較新舊法之結果，修正後之規定，並未
    較有利於被告，依刑法第2 條第1 項前段，應適用修正前之
    商業會計法第71條規定。
三、又按統一發票乃證明事項之經過而為造具記帳憑證所根據之
    憑證，屬商業會計法第15條第1 款所規定之原始憑證，而為
    同法所規定會計憑證之一種，商業負責人如明知為不實之事
    項，而開立不實之統一發票，係犯同法第71條第1 款之以明
    知為不實之事項而填製會計憑證罪，該罪為刑法第215 條業
    務上登載不實文書罪之特別規定，依特別法優於普通法之原
    則，自應優先適用，無再論以刑法第215 條業務上登載不實
    文書罪之餘地（最高法院94年度臺非字第98號判決參照）。
    查被告於案發時擔任楙欣公司之負責人，為商業會計法所稱
    之商業負責人，明知楙欣公司並未向力祥公司進貨，仍於取
    得不實之統一發票，作為楙欣公司進項憑證使用，藉以向稅
    捐稽徵機關申報不實之進項金額，並虛偽申報扣抵銷項稅額
    ，是核其所為，係犯修正前商業會計法第71條第1 款以明知
    為不實之事項而填製會計憑證罪及稅捐稽徵法第41條第1 項
    之納稅義務人以不正當方法逃漏稅捐罪。又按稅捐稽徵法第
    47條之規定，係將納稅義務人之公司責任，於其應處徒刑範
    圍，轉嫁於公司負責人，其犯罪主體為公司，受罰之公司負
    責人乃屬「代罰」之性質，其本身並非逃漏稅捐之納稅義務
    人，亦即非犯罪之主體，此部分行為與公司負責人之其他犯
    罪行為之間，不生所謂基於同一犯罪意思而生之想像競合犯
    或其他裁判上一罪關係，而係犯意各別，行為互異，應予分
    論併罰（最高法院81年度第3次刑事庭會議決議、最高法院
    92 年度台上字第4025號判決、88年度台非字第149號、85年
    度台上字第6065號判決參照）。其所犯上開2罪之間，犯意
    各別，行為互異，應予分論併罰之。又被告於不詳時地取得
    力祥公司所開立之上開統一發票3張後，即作為楙欣公司進
    項憑證使用，並於94年1、2月間將上開統一發票3張交予不
    知情之記帳業者，接連將不實交易事項登載於楙欣公司之營
    業稅申報書上，並持以向財政部臺灣省北區國稅局三重稽徵
    所申報不實之進項金額，所犯填製不實會計憑證及逃漏稅捐
    之行為，均係基於同一犯意之多次行為，自然意義上雖為數
    行為，然客觀上具有時間、空間緊密、接續性質，主觀上均
    係基於相同意圖而反覆、繼續實行，依社會通念，法律上應
    僅為一總括之評價，而各為包括一罪之集合犯，是公訴意旨
    認被告先後多次填製不實會計憑證及逃漏稅捐之犯行，時間
    緊接，所犯為構成要件相同之罪，均係基於慨括犯意而為之
    ，應各依修正前刑法第56條有關連續犯之規定論以1罪，並
    均加重其刑，容有誤會，併此敘明。爰審酌被告先前並未受
    任何罪刑之宣告，素行良好，惟其明知楙欣公司與力祥公司
    間，實際上並無交易往來之事實，竟於取得力祥公司所開立
    不實之統一發票後，任意將之作為進項憑證，持以申報扣減
    營業稅額，已影響商業主管機關稽查稅捐之正確性，亦有礙
    國家賦稅徵收制度之公平性，復參酌其犯罪動機、目的、手
    段、其本身智識程度以及於事發後已坦承犯行，犯後態度尚
    稱良好等一切情狀，各量處如主文所示之刑，並諭知易科罰
    金之折算標準，以及定其應執行之刑。另查：被告犯罪之時
    間，係於96年4月24日以前，符合減刑條件，應依中華民國
    96年罪犯減刑條例第2條第1項第3款之規定，就其所宣告有
    期徒刑，減其刑期2分之1，如主文所示，並諭知宣告刑及減
    刑後之易科罰金折算標準。
四、又按被告於行為後，刑法有關緩刑之規定，亦於94年2 月2
    日修正公布，並自95年7 月1 日施行，雖本件犯罪在新法施
    行前，惟裁判時已在新法施行後，自應適用新修正刑法第74
    條之規定（最高法院95年度第8 次刑事庭會議決議參照）。
    查被告先前未曾受任何罪刑之宣告一節，有臺灣高等法院被
    告前案紀錄表1 份在卷可稽，其犯罪後已坦承犯行，知所悔
    悟，應係一時失慮而罹罪章，是本院認被告經此偵審程序進
    行及罪刑宣告之教訓後，當知警惕，信無再犯之虞，因認所
    宣告之刑，以暫不執行為適當，爰併予宣告緩刑2 年，以勵
    自新。
五、再按被告於行為後，刑法第41條有關易科罰金折算標準之規
    定，亦於94年1 月7 日經立法院修正通過，並自95年7 月1
    日施行，其中修正前第41條第1 項前段係規定「犯最重本刑
    為五年以下有期徒刑以下之刑之罪，而受六個月以下有期徒
    刑或拘役之宣告，因身體、教育、職業、家庭之關係或其他
    正當事由，執行顯有困難者，得以一元以上三元以下折算一
    日，易科罰金。」（依罰金罰鍰提高標準條例第2 條前段《
    已修正刪除》規定，就其原定數額提高為100 倍折算1 日，
    則本件被告行為時之易科罰金折算標準，應以銀元300 元折
    算1 日；再依現行法規所定貨幣單位折算新臺幣條例第2 條
    規定，折算為新臺幣後，應以新臺幣900 元折算為1 日），
    惟修正後之新法第41條第1 項前段則為「犯最重本刑為五年
    以下有期徒刑以下之刑之罪，而受六個月以下有期徒刑或拘
    役之宣告者，得以新臺幣一千元、二千元或三千元折算一日
    ，易科罰金。」，經比較修正前後之易科罰金折算標準，應
    以95年7 月1 日修正公布施行前之規定，較有利於行為人，
    自應依刑法第2 條第1 項前段，適用行為時即修正前之刑法
    第41條第1 項前段規定，定其折算標準。另按被告於犯罪行
    為後，刑法第51條有關數罪併罰定應執行刑之規定，業於民
    國94年1 月7 日經立法院修正通過，並自95年7 月1 日施行
    ，修正前刑法第51條規定：「數罪併罰，分別宣告其罪之刑
    ，依左列各款定其應執行者：」其中第5 款規定：「宣告多
    數有期徒刑者，於各刑中之最長期以上，各刑合併之刑期以
    下，定其刑期。但不得逾二十年。」，惟修正後刑法第51條
    第5 款規定：「宣告多數有期徒刑者，於各刑中之最長期以
    上，各刑合併之刑期以下，定其刑期。但不得逾三十年。」
    ，經比較新舊法之結果，新修正刑法第51條第5 款，並未較
    有利於行為人，自應依刑法第2 條第1 項前段之規定，適用
    修正前之刑法第51條第5 款定其應執行之刑（最高法院95年
    5 月23日第8 次刑事庭會議決議第5 點參照）。
六、末按「除被告所犯為死刑、無期徒刑、最輕本刑為3 年以上
    有期徒刑之罪或高等法院管轄第一審案件者外，於前條第1
    項程序進行中，被告先就被訴事實為有罪之陳述時，審判長
    得告知被告簡式審判程序之旨，並聽取當事人、代理人、辯
    護人及輔佐人之意見後，裁定進行簡式審判程序。」刑事訴
    訟法第273 條之1 第1 項定有明文。查本件被告所犯稅捐稽
    徵法第41條第1 項及修正前商業會計法第71條第1 款之罪，
    均非最輕本刑為3 年以上有期徒刑之罪，且被告於本院99年
    7 月8 日準備程序進行中，復就被訴之事實為有罪之陳述，
    經告知被告簡式審判程序之旨，被告及公訴人對於本件改依
    簡式審判程序審理均表示同意，是本院即依前揭刑事訴訟法
    規定，裁定本件進行簡式審判程序，附此敘明。
據上論斷，應依刑事訴訟法第273條之1 第1項、第299條第1項前
段，稅捐稽徵法第41條第1 項，修正前商業會計法第71條第1 款
，刑法第2 條第1 項前段、第11條前段、修正前刑法第41條第1
項前段、第51條第5 款、刑法第74條第1 項第1 款，修正前罰金
罰鍰提高標準條例第2 條，現行法規所定貨幣單位折算新臺幣條
例第2 條，中華民國96年罪犯減刑條例第2 條第1 項第3 款、第
7條、第9 條、第10條，判決如主文。
本案經檢察官張瑞玲到庭執行職務。
中    華    民    國    99    年    7     月    22    日
                        刑事第十八庭
                              法  官  楊仲農
上列正本證明與原本無異。
如不服本判決，應於判決送達後10日內敘明上訴理由，向本院提
出上訴狀 (應附繕本) ，上訴於臺灣高等法院。其未敘述上訴理
由者，應於上訴期間屆滿後20日內向本院補提理由書「切勿逕送
上級法院」。
                              書記官  陳香君
中    華    民    國    99    年    7     月    26    日
附錄本案論罪科刑法條全文：
修正前商業會計法第71條
商業負責人、主辦及經辦會計人員或依法受託代他人處理會計事
務之人員有左列情事之一者，處5 年以下有期徒刑、拘役或科或
併科新臺幣15萬元以下罰金：
一、以明知為不實之事項，而填製會計憑證或記入帳冊者。
二、故意使應保存之會計憑證、帳簿報表滅失毀損者。
三、意圖不法之利益而偽造、變造會計憑證、帳簿報表內容或撕
    毀其頁數者。
四、故意遺漏會計事項不為記錄，致使財務報表發生不實之結果
    者。
五、其他利用不正當方法，致使會計事項或財務報表發生不實之
    結果者。
稅捐稽徵法第41條
 (逃漏稅捐之處罰)
納稅義務人以詐術或其他不正當方法逃漏稅捐者，處5年以下有
期徒刑、拘役或科或併科新台幣6萬元以下罰金。

司法院資訊處製作；財團法人民間司法改革基金會備份。
